【裁判字號】    96,上更(一),332
【裁判日期】    980319
【裁判案由】    貪污治罪條例
【裁判全文】
臺灣高等法院高雄分院刑事判決     96年度上更(一)字第332號
上  訴  人
即  被  告  己○○
選任辯護人  劉家榮  律師
            張志明  律師
上  訴  人
即  被  告  癸○○
選任辯護人  沈志祥  律師
上列上訴人因貪污治罪條例案件，不服臺灣屏東地方法院94年度
訴字第317 號中華民國95年11月22日第一審判決（起訴案號：臺
灣屏東地方法院檢察署93年度偵字第3568號），提起上訴，經判
決後，由最高法院發回更審，本院判決如下：
     主  文
原判決撤銷。
己○○依據法令從事公務之人員共同連續對於違背職務之行為，
收受賄賂，處有期徒刑拾年陸月，褫奪公權伍年，所得財物新臺
幣參拾柒萬捌仟元應予連帶追繳沒收，如全部或一部無法追繳時
，以其財產抵償之。又依據法令從事公務之人員共同對於職務上
之行為收受賄賂，處有期徒刑柒年陸月，褫奪公權壹年，所得財
物新臺幣柒萬陸仟元應予連帶追繳沒收，如全部或一部無法追繳
時，以其財產抵償之。應執行有期徒刑拾伍年，褫奪公權伍年，
所得財物新臺幣肆拾伍萬肆仟元應予連帶追繳沒收，如全部或一
部無法追繳時，以其財產抵償之。
癸○○非依據法令從事公務之人員與依據法令從事公務之人員共
同連續對於違背職務之行為，收受賄賂，處有期徒刑拾年貳月，
褫奪公權伍年，所得財物新臺幣參拾柒萬捌仟元應予連帶追繳沒
收，如全部或一部無法追繳時，以其財產抵償之。又非依據法令
從事公務之人員與依據法令從事公務之人員，共同對於職務上之
行為收受賄賂，處有期徒刑柒年貳月，褫奪公權壹年，所得財物
新臺幣柒萬陸仟元應予連帶追繳沒收，如全部或一部無法追繳時
，以其財產抵償之。應執行有期徒刑拾肆年，褫奪公權伍年，所
得財物新臺幣肆拾伍萬肆仟元應予連帶追繳沒收，如全部或一部
無法追繳時，以其財產抵償之。
     事  實
一、己○○自民國82年底至87年3 月間止，擔任屏東縣新埤鄉公
    所建設課課員，負責受理及審核民眾申請許可使用新埤鄉轄
    內河川公地種植農作物之相關事宜，係主管該項事務之人，
    為依據法令從事公務之人員。癸○○自72年間起即在屏東縣
    新埤鄉林邊溪糞箕湖段河川公地占耕5 筆土地，因至新埤鄉
    公所申請上開5 筆河川公地使用許可而與己○○熟識。
二、己○○明知當時之「臺灣省河川管理規則」第17條第4 款規
    定：在河川行水區域內，禁止種植足以妨害水流之農作物，
    而臺灣省政府依據上開河川管理規則之授權，頒定「河川公
    地種植使用注意事項」，其第17條即規定，在行水區域內不
    得種植超過50公分之高莖農作物。復明知河川管理規則第44
    條、第45條、第50條規定：（一）申請使用河川公地種植農
    作物者，應以戶為單位，每戶面積不得超過5 公頃；（二）
    住所與申請地點非在同一或毗鄰鄉（鎮、市、區）者，不得
    申請使用河川公地種植農作物；（三）申請時應檢附申請書
    ，載明申請面積及農作物名稱、申請地點、座落位置標示土
    地，並檢附申請位置及附近100 公尺範圍內地形實測圖，土
    地位置實測圖，其比例尺應與河川圖籍比例尺相同、戶籍謄
    本、使用費繳納保證書；（四）書件經審查完備者，應即定
    期勘查，必要時並得會同有關機關為之。因此，承辦人員需
    實質審核申請人之申請是否符合「臺灣省河川管理規則」及
    「河川公地種植使用注意事項」所規範之申請要件。緣癸○○因在屏東縣新埤鄉糞箕湖河川公地上占耕，因而與戊○○
    、丁○○、甲○○、壬○○等其他河川公地占耕戶認識。詎
    己○○對上開主管之事務，明知河川公地種植高莖植物係違
    反臺灣省河川管理規則之規定，依法不得核准其使用許可之
    申請，竟與癸○○共同基於違背職務收受賄賂之概括犯意聯
    絡，透過癸○○之居間媒介，分別於：
  (一)83年11月間，壬○○、甲○○、邱俊三及簡秋輝4人，欲申
    請許可使用新埤鄉林邊溪糞箕湖段1-25、104-2 地先等2 筆
    河川公地，惟其上有部分土地種植高莖作物芒果，依規定不
    能申請使用，癸○○所得知後，乃前往向甲○○、壬○○等
    人遊說，倘花費23萬元，可打點鄉公所承辦人員核准通過並
    代為辦理申請，經甲○○、壬○○允諾後，旋癸○○將此情
    轉知己○○。並由甲○○、壬○○在上開土地工寮內，將23
    萬元現金及壬○○之戶籍謄本、印鑑證明（當時上開土地係
    由壬○○負責管理，故用其名義申請許可）等申請證件交予
    癸○○轉交予己○○。己○○即於83年12月1 日以壬○○名
    義製作「河川公地使用（種植農作物）統一申請書」（其上
    記載種植之農作物係鳳梨）及以癸○○為保證人之「河川公
    地使用費繳納保證書」，並委請乙○○即建鑫測量有限公司
    之顧問負責該河川公地之丈量及繪圖工作，測量當天由癸○○協助己○○在現場指界，己○○則於乙○○交付實測圖時
    ，支付16,000元（每筆土地之測量費6,000 元〈每名測量員
    3,000 元，2 名共6,000 元〉、製圖費2,000 元，2 筆土地
    共16,000元〈8,000 ×2 ＝16,000〉）予乙○○，扣除此部
    分測量費及製圖費16,000元，其餘均與己○○朋分，共計收
    取賄款214,000 元（230,000 元－16,000元＝214,000 元）
    。己○○於取得實測圖後，即連同上開資料向新埤鄉公所提
    出許可使用之申請，並於審查後，在其職務上所掌管之「屏
    東縣河川公地種植使用許可書存據」公文書上「作物類別」
    欄，虛偽記載「鳳梨」之不實事項，而於83年12月13日簽由
    不知情之課長、秘書及鄉長核章後，核發「屏東縣河川公地
    種植使用許可書」予申請人壬○○，己○○嗣復以副本函知
    屏東縣政府，由屏東縣政府登冊以製單收取使用費，足生損
    害於新埤鄉公所對於河川管理之正確性，並使壬○○等人得
    以合法申請使用而掩飾渠等違法使用之事實。
  (二)83年12月間戊○○欲承租申請許可使用新埤鄉林邊溪糞箕湖
    段1-647 地先之河川公地，惟其上有約1 甲之土地種植高莖
    作物芒果，依規定不能申請使用，癸○○所得知後，乃前往
    向戊○○遊說，倘花費6 萬元，可打點鄉公所承辦人員核准
    通過並代為辦理申請，經戊○○允諾後，旋癸○○將此情轉
    知己○○。並由戊○○將戶籍謄本、印鑑證明等申請證件，
    交予癸○○轉交予己○○。己○○即於83年12月9 日以戊○○名義製作「河川公地使用（種植農作物）統一申請書」（
    其上記載種植之農作物係鳳梨）及以不知情之案外人黃燈盛
    為保證人之「河川公地使用費繳納保證書」，並委請乙○○
    負責該河川公地之丈量及繪圖工作，測量當天由癸○○協助
    己○○在現場指界，己○○則於乙○○交付實測圖時，先行
    代墊支付8,000 元（每筆土地之測量費6,000 元〈每名測量
    員3,000 元，2 名共6,000 元〉、製圖費2,000 元）予乙○○。己○○於取得實測圖後，即連同上開資料向新埤鄉公所
    提出許可使用之申請，並於審查後，在其職務上所掌管之「
    屏東縣河川公地種植使用許可書存據」公文書上「作物類別
    」欄，虛偽記載「鳳梨」之不實事項，而於83年12月16日簽
    由不知情之課長、秘書及鄉長核章後，核發「屏東縣河川公
    地種植使用許可書」，己○○取得該申請書後交由癸○○在
    其位於糞箕湖段承租土地工寮內轉交予戊○○，戊○○則當
    場交付60,000元予癸○○轉交予己○○，扣除上開測量費及
    製圖費8,000 元，其餘均與己○○朋分，共計收取賄款52,0
    00元（6,0000元－8,000 元＝52,000元）。己○○嗣復以副
    本函知屏東縣政府，由屏東縣政府登冊以製單收取使用費，
    足生損害於新埤鄉公所對於河川管理之正確性，並使戊○○
    得以合法申請使用而掩飾違法使用之事實。
  (三)84年12月間丁○○欲承租申請許可使用新埤鄉林邊溪糞箕湖
    段104-28地先之河川公地，惟其上種植高莖作物芒果，依規
    定不能申請使用，癸○○所得知後，乃前往向丁○○遊說，
    倘花費12萬元，可打點鄉公所承辦人員核准通過並代為辦理
    申請，經丁○○允諾後，旋癸○○將此情轉知己○○。並由
    丁○○在癸○○上開土地工寮內，將12萬元現金及丁○○之
    戶籍謄本、印鑑證明等申請證件交予癸○○轉交予己○○。
    己○○即於84年12月25日以丁○○名義製作「河川公地使用
    （種植農作物）統一申請書」（其上記載種植之農作物係鳳
    梨）及以癸○○為保證人之「河川公地使用費繳納保證書」
    ，並委請乙○○負責該河川公地之丈量及繪圖工作，測量當
    天由癸○○協助己○○在現場指界，己○○則於乙○○交付
    實測圖時，支付8,000 元（每筆土地之測量費6,000 元〈每
    名測量員3,000 元，2 名共6,000 元〉、製圖費2,000 元）
    予乙○○，扣除此部分測量費及製圖費8,000 元，其餘均與
    己○○朋分，共計收取賄款11,2000 元（120,000 元－8,00
    0 元＝112,000 元）。己○○於取得實測圖後，即連同上開
    資料向新埤鄉公所提出許可使用之申請，並於審查後，在其
    職務上所掌管之「屏東縣河川公地種植使用許可書存據」公
    文書上「作物類別」欄，虛偽記載「鳳梨」之不實事項，而
    於85年1 月4 日簽由不知情之課長、秘書及鄉長核章後，核
    發「屏東縣河川公地種植使用許可書」予申請人丁○○，己○○嗣復以副本函知屏東縣政府，由屏東縣政府登冊以製單
    收取使用費，足生損害於新埤鄉公所對於河川管理之正確性
    ，並使丁○○得以合法申請使用而掩飾違法使用之事實。
  (四)癸○○、己○○復另行起意，於86年7 月間因壬○○與簡秋
    輝2 人自願拋棄上開新埤鄉林邊溪糞箕湖段1-25、104-2 地
    先河川公地承租權，甲○○欲改以其名義申請該2 筆河川公
    地之許可耕作權，其上種植之芒果已挖除，改種蔬菜，依規
    定可申請使用，癸○○所得知後，認有機可乘，竟與己○○
    共同基於對於職務上之行為收受賄賂之犯意聯絡，由癸○○
    前往向甲○○遊說，倘花費9 萬元，可打點鄉公所承辦人員
    核准通過並代為辦理申請，經甲○○允諾後，旋癸○○將此
    情轉知己○○，並由甲○○在上開癸○○承租土地工寮內，
    將9 萬元現金及甲○○之戶籍謄本、印鑑證明等申請證件交
    予癸○○代為辦理。己○○即於86年7 月29日以甲○○名義
    製作「河川公地使用（種植農作物）統一申請書」（其上記
    載種植之農作物係鳳梨）及以不知情之佘瑞興即癸○○兒子
    為保證人之「河川公地使用費繳納保證書」，並委請庚○○
    負責該河川公地之丈量及繪圖工作，測量當天由癸○○協助
    己○○在現場指界，己○○則於庚○○交付實測圖時，支付
    7,000 元（每筆土地之測量費6,000 元〈每名測量員3, 000
    元，3 名共6,000 元〉、製圖費1,000 元，2 筆土地共
    14,000元）予庚○○，扣除此部分測量費及製圖費14,000元
    ，其餘均與己○○朋分，共計收取賄款76,000元（90,0 00
    元－14,000元＝76,000元）。己○○於取得實測圖後，即連
    同上開資料向新埤鄉公所提出許可使用之申請，並於審查後
    ，於86年8 月9 日依職務上行為，簽由不知情之課長、秘書
    及鄉長核章後，核發「屏東縣河川公地種植使用許可書」予
    申請人甲○○，己○○嗣復以副本函知屏東縣政府，由屏東
    縣政府登冊以製單收取使用費。
三、案經法務部調查局屏東縣調查站移送臺灣屏東地方法院檢察
    署檢察官偵查起訴。
     理  由
壹、程序方面：
一、證人甲○○93年2 月20日、戊○○93年2 月16日、丁○○93
    年2 月5 日於屏東縣調查站（下稱調查站）陳述之證據能力
    ：按被告以外之人（包括證人、鑑定人、告訴人、被害人及
    共同被告等）於檢察事務官、司法警察官或司法警察調查中
    所為之陳述，與審判中不符時，其先前之陳述具有較可信之
    特別情況，且為證明犯罪事實存否所必要者，得為證據，刑
    事訴訟法第159 條之2 定有明文。本件證人甲○○93年2 月
    20日在調查站證稱：「當時癸○○是告訴我們只要花費23萬
    元代價，就算當時我們自占耕的地先上種植高莖作物芒果，
    依規定應該不符合承租資格，佘某也有辦法讓新埤鄉公所核
    准我們取得開兩筆地先的使用許可，而那23萬元除測量費外
    ，當然有包含要給承辦人的紅包…」（調查卷第38頁）；證
    人戊○○93年2 月16日在調查站證述：「（…癸○○當時有
    無向你明白指出該筆6 萬元款項都是要作為向己○○行賄之
    用？）是的。當時佘宗宗雄告訴我只要付6 萬元賄賂（紅包
    ）給承辦人己○○，黃某就包辦所有的申請手續，就算當時
    我在占耕地先上種植高莖作物芒果，依規定應該不符合承租
    資格，但己○○也會保證讓我順利承租該筆地先…」（調查
    卷第46頁反面）；證人丁○○於93年2 月5 日調查站證述：
    「（…癸○○當時有無向你指出前述12萬元都是要作為向己○○行賄之用？）是的。當時癸○○告訴我只要付12萬元給
    承辦人己○○，黃某就包辦所有的申請手續，就算當時我在
    占耕的地先上種植高莖作物芒果，依相關規定應該不符合承
    租資格，但己○○也會保證讓我順利承租該筆地先」（調查
    卷第57頁）各等語，惟證人甲○○、戊○○、丁○○於本院
    審理時均結證稱：癸○○沒有說要拿錢行賄公務員一語（本
    院96年4 月27日審判筆錄第8 、11、14頁）等語，其等於調
    查中及法院審理時之供述已有前後陳述不符之情形，本院審
    酌渠等與被告癸○○原本相識，故渠等於調查站陳述時，因
    被告並未在場，陳述較無所顧忌或同情，且較無時間與動機
    編造事實，或與被告勾串事實，佐以渠等在調查站之陳述，
    均係基於自由意志而為陳述，因認渠等調查站中所為之陳述
    ，客觀上應具有較可信之特別情況，且亦為證明犯罪事實存
    否所必要，依上揭規定，其等於調查站中之證言自有證據能
    力。
二、被告癸○○之選任辯護人先行勘驗證人甲○○93年2 月20日
    、證人戊○○93年2 月16日、證人丁○○93年2 月5 日於屏
    東縣調查站之調查筆錄錄音內容，認上開證人調查筆錄內容
    與錄音光碟內容明顯不符，並檢附勘驗內容呈報在卷。主張
    上開證人之調查筆錄既有不符之瑕疵，自無證據能力，不得
    作為證據。惟經本院於97年12月9 日對上開證人之調查筆錄
    內容、辯護人呈報勘驗內容與錄音光碟內容進行勘驗。經勘
    驗比對結果，認上開證人之調查筆錄記載與錄音光碟內容大
    致相符，並不違反證人甲○○、戊○○、丁○○陳述之意思
    ，難認有何重要瑕疵可指，有本院97年12月9 日刑事勘驗筆
    錄在卷可考，從而，證人甲○○、戊○○、丁○○之上開調
    查筆錄，自有證據能力，均得為證據，併此敘明。
三、證人壬○○、甲○○、丁○○、乙○○及庚○○於偵查中陳
    述之證據能力：按被告以外之人於偵查中向檢察官所為陳述
    ，除顯有不可信之情況者外，得為證據，同法第159 條之1
    第2 項定有明文，本件證人壬○○、甲○○、丁○○偵查中
    之陳述，均基於證人地位經合法具結，且未曾提及檢察官在
    偵查時有不法取供之情形，於原審及本院又均以證人身份到
    庭作證，由被告及辯護人行使對質詰問權，而未剝奪被告之
    詰問權，故其等於偵查中之證言自均具有證據能力。被告己○○之辯護人以上開證人於偵查中陳述時，未使被告行使詰
    問權，而認其等偵查中之陳述，無證據能力，尚有誤會。
四、證人辛○○、丙○○於本院上訴審審理時，經辯護人行主詰
    問，檢察官為反詰問後，並未給予辯護人行覆主詰問，檢察
    官行覆反詰問之機會，其所踐行之訴訟程序固有瑕疵。惟被
    告及選任辯護人於本院審理時對證人辛○○、丙○○之上開
    證詞，均表示沒有意見，並捨棄詰問權，本院認證人辛○○
    、丙○○上開證詞，並無不法取供之情事，認為適當，依刑
    事訴訟法第159 條之5 第2 項規定，自有證據能力，均得為
    證據。
貳、實體部分
甲、有罪部分
一、訊據上訴人即被告己○○對於其承辦新埤鄉轄內河川公地之
    申請使用許可業務，及確有受理壬○○、甲○○、戊○○、
    丁○○等人委託癸○○代為辦理上開河川公地使用許可申請
    案，且申請書均由己○○代為製作，嗣均經核准使用等事實
    ；上訴人即被告癸○○對於其有向壬○○、甲○○、戊○○
    、丁○○等人收取費用，協助渠等取得上開河川公地種植農
    作物之使用許可，及渠等申請使用許可之土地上原先均有種
    植部分之芒果樹等情均不諱言，然被告2 人皆矢口否認有上
    開犯行，被告己○○辯稱：申請書是因癸○○表示其不太識
    字，格式不太會寫，拜託我代寫，我有與癸○○一起至現場
    勘查，癸○○指界的範圍確實都是種植鳳梨，而且申請使用
    河川公地許可，申請人要先測量製圖，再寫申請書，並檢附
    相關資料一起裝訂後，才送鄉公所由承辦人員受理，依河川
    公地管理規則審核後，再通知申請人到現場勘查，從測量人
    員測量到承辦人員勘查，最少要7 至10天，申請人可利用此
    期間改種其他農作物，所以測量人員所述不能採為證據。又
    乙○○是癸○○自己找的，庚○○是我介紹給癸○○的，我
    只有1 次因癸○○沒有碰到製圖人員，替癸○○代為轉交測
    量、製圖費用予乙○○，我係依照規定核准使用許可，並無
    自癸○○處收受任何賄賂云云；被告癸○○則辯稱：我替壬○○、甲○○、戊○○、丁○○等人申請辦理河川公地使用
    許可申請，只收取測量、製圖、整地費用約2 萬元，而非他
    們所言之高額費用，而且申請時都有告知壬○○等人土地上
    的芒果樹要砍掉，到現場勘查時，他們都已把芒果樹砍掉了
    云云。經查：
(一)被告癸○○明知壬○○、甲○○、邱俊三及簡秋輝等4 人（
    下稱壬○○等4 人），欲申請許可使用新埤鄉林邊溪糞箕湖
    段1-25、104-2 地先等2 筆河川公地、戊○○欲申請許可使
    用新埤鄉林邊溪糞箕湖段1-647 地先之河川公地、丁○○欲
    申請新埤鄉林邊溪糞箕湖段104-28地先之河川公地，且上開
    土地均全部或部分種植高莖作物芒果，乃向渠等遊說，倘支
    付打點及代辦費用，即可核准通過，而由壬○○、甲○○交
    付23萬元予癸○○；由戊○○交付6 萬元代價予癸○○；由
    丁○○交付12萬元對價予癸○○，均委由被告癸○○代為轉
    交被告己○○打點及辦理；又86年7 月間被告甲○○欲改其
    名義申請上開新埤鄉林邊溪糞箕湖段1-25、104-2 地先河川
    公地許可使用，被告癸○○又向甲○○遊說，倘花費9 萬元
    ，可打點鄉公所承辦人員核准通過並代為辦理申請，而由甲○○交付9 萬元予癸○○，嗣上開河川公地均經核准許可使
    用等情，分據證人壬○○於偵查中結證：約在83年11、12月
    間，癸○○來芒果園工寮找我，問我是否要辦理申請承租，
    癸○○說他在新埤鄉公所有認識人，只要花2 、30萬元就好
    了，我們4 人就出23萬元，在我們之工寮由我與甲○○將23
    萬元交予癸○○。癸○○有說要將錢交予鄉公所審核之承辦
    人，後來癸○○陪同己○○來測量土地時，我才知道己○○
    是承辦人。申請許可時我們在地上種植芒果及鳳梨，當時愛
    文芒果已種1 、2 年，約高150 公分，在84年時將芒果砍掉
    等語（偵卷第23至24頁）、於原審結證：當時地上種植鳳梨
    及芒果，總共花費23萬元，我和甲○○交給癸○○，拿到許
    可書之前芒果樹沒有砍掉，是申請後才砍掉。大塊土地3 公
    頃多，芒果種2 公頃多，其他種植鳳梨，小塊土地全部種植
    芒果（原審卷(一)第83至89頁）；證人甲○○93年2 月20日於
    調查站證稱：當時癸○○是告訴我們只要花費23萬元代價，
    就算當時我們自占耕的地先上種植高莖作物芒果，依規定應
    該不符合承租資格，佘某也有辦法讓新埤鄉公所核准我們取
    得前開2 筆土地的使用許可，而那23萬元除測量費外，當然
    有包含要給承辦人的紅包…」（調查卷第38頁）；我在86年
    7 、8 月間，花9 萬元請癸○○代辦換單改登記我名下，當
    時我已將2 筆地先上之芒果挖除，改種蔬菜，9 萬元我是拿
    到佘某工寮內交付；於偵查中證述: 23萬元在我們之工寮交
    錢給癸○○，申請許可時地上種植芒果及鳳梨，當時愛文芒
    果已種1 、2 年，約高150 公分，在84年將芒果砍掉。86年
    時有花9 萬元將土地改登記我名下，是癸○○說要登記我名
    下要花費9 萬元打點，我是在癸○○工寮拿給他；於原審結
    證：83年申請時地上種鳳梨及芒果，23萬元是我跟壬○○交
    給癸○○。86年申請時地上種植玉米、茄子及南瓜，申請總
    共花費9 萬元各等語（調查卷第36至40頁；偵卷第24頁；原
    審卷(一)第90至94頁）；證人邱俊三於原審結證：申請時地上
    種植鳳梨及芒果，申請許可支付23萬元，芒果樹是在申請後
    砍掉等語（原審卷(一)第94至97頁）；證人簡秋輝於原審證述
    ：申請時土地上種植鳳梨及芒果一語（原審卷(一)第97至99頁
    ）；證人戊○○93年2 月16日於調查站證述：當時癸○○告
    訴我只要付6 萬元賄賂（紅包）給承辦人己○○，黃某就包
    辦所有申請手續，就算當時我在占耕地先上種植高莖作物芒
    果，依規定應該不符合承租資格，但己○○也會保證讓我順
    利承租該筆地先。我是在83年12月間某日，依癸○○通知到
    佘某的工寮拿該筆地先使用許可書時，一併將6 萬元現金親
    自交給癸○○，請他轉交給己○○，作為委託己○○幫我代
    辦承租地先種植使用許可的賄賂（紅包）；於原審證述：當
    時地先上種鳳梨及芒果1 甲多，種到89年左右，許可前就開
    始種。是拿6 萬元給癸○○，是到申請出來才付錢。癸○○
    說種植芒果申請比較麻煩，他說我這塊地種植比較高的作物
    比較少，講一下就過了，許可書核發之前，沒有砍掉芒果樹
    ，芒果樹大概一個人高等語（調查卷45至48頁；原審卷(一)第
    73 至78 頁）。證人丁○○於93年2 月5 日調查站證述：當
    時癸○○告訴我，只要付12萬元給承辦人己○○，黃某就包
    辦所有申請手續，就算當時我在占耕地先上種植高莖作物芒
    果，依規定應該不符合承租資格，但己○○也會保證讓我順
    利承租該筆地先；於偵查中證述：84年在占耕地上種愛文芒
    果，樹高約1.5 公尺，癸○○在84年12月間在他工寮告訴我
    要辦理承租河川地需要12萬元交承辦人己○○，我就在癸○○工寮拿出12萬元給癸○○；於原審證述：占耕土地上只有
    種芒果，總共支付12萬元給癸○○，在河川公地的工寮內交
    付等語（調查卷第53 至55、57頁；偵卷第23頁；原審卷(一)
    第99至106 頁）。被告癸○○雖以：伊與上開證人間因水源
    糾紛，致遭證人等挾怨誣指云云。然參酌證人壬○○、甲○○、邱俊三及簡秋輝4 人就其等平均集資23萬元，推由甲○○、壬○○負責交付予癸○○，及甲○○、壬○○2 人就在
    何處交付賄款予癸○○等細節均供證一致，證人戊○○、丁○○就癸○○如何行求賄賂，及交付之賄賂金額、交付地點
    等，亦均分別為同一之證述，且上開證人之申請許可使用河
    川公地，確係交由癸○○代辦，事後亦均獲核准使用等情，
    亦為被告2 人所是認，被告癸○○更始終坦承上開證人申請
    許可使用之河川公地，原本確有種植高莖作物芒果之情。再
    者，本件指證之證人多達6 人，衡情不可能僅因水源使用糾
    紛，即均甘冒偽證刑責，而集體虛構情詞挾怨誣攀，且陷自
    身可能被追訴行賄罪責之危險，益徵證人等證言確屬真實。
    足認被告癸○○空言否認曾收受上開辦理款項，洵屬卸責之
    詞，並不足採。
(二)上開申請許可使用之新埤鄉林邊溪糞箕湖段1-25、104-2 （
    83年11月以壬○○名義申請者）、1-647 、104-28地先等河
    川公地，於申請核准當時，其上大部分均係種植芒果樹之高
    莖農作物等情，已據證人甲○○、壬○○於偵查中具結供證
    ：申請許可時土地上係種植芒果及鳳梨，當時愛文芒果已種
    1 、2 年，約高150 公分左右等語（偵查卷第24頁）；證人
    戊○○於原審審理中證稱：芒果樹大約1 個人的高度，種植
    約1 甲，申辦時並沒有砍掉芒果樹，直到種植到89年間等語
    （原審卷(一)第74、75、80頁）；證人丁○○於偵查中證稱：
    芒果樹高約1.5 公尺等語（偵查卷第23頁）；證人即測量人
    員庚○○於偵查中具結證稱：86年間甲○○、丁○○（指86
    年間拋棄部分使用面積之該次許可測量）申請使用許可之河
    川公地實測圖是我測繪的，當時是己○○帶我前往現場，當
    時大部分均種植芒果樹高約2 、3 公尺等語明確（偵查卷第
    41頁），足見上開河川公地種植之農作物，並不符合「河川
    公地種植使用注意事項」第17條：在行水區域內不得種植超
    過50公分高莖農作物之規定，依法不得核准其許可使用之申
    請甚明。被告己○○身為承辦人員，對上開法令規定知之甚
    稔，且自承其有至現場履勘，自不難看出所申請許可使用之
    河川公地上種植有芒果樹，竟仍予核准使用，其執行公務，
    顯有違背上開法令規定。至被告己○○雖辯稱：我只有勘查
    時有去現場，測量時則沒有到，而且民眾申請之河川公地均
    面積廣大且界址不明，我勘查現場時係依癸○○之指界，當
    時所見確係鳳梨，並無故違法令云云。然證人戊○○於調查
    站證稱：實測、丈量當天，我有看到癸○○、己○○到我的
    土地進行測量，我跟他們打招呼之後就走了一語（調查卷第
    48頁；原審卷(一)第80頁），被告己○○於原審亦供承於測量
    戊○○土地時，戊○○有看到我（原審卷(一)第82頁），又證
    人即系爭河川公地之測繪人員乙○○、庚○○於偵查中均具
    結指證：測量時均係己○○帶至現場的等語，證人庚○○更
    證稱：當時大部分均種植芒果樹高約2 、3 公尺等語明確（
    偵查卷第41、42頁），被告己○○既能引領測量人員至現場
    會勘，對系爭河川公地之位置應甚為知悉；又本案申請者所
    證稱之芒果栽種面積範圍均甚為廣大，而非小面積之栽種，
    同行測量人員既能輕易看出栽種芒果樹及其高度，被告己○○於會勘時焉有誤認之可能，其上開所辯，洵係避就之詞，
    委無足採。
(三)證人乙○○於偵查中及本院審理時結證：83年間測繪戊○○
    、壬○○所申請之河川公地，是己○○私人委託我去的，是
    己○○帶我去現場，參考圖也是己○○給我的，測量費用是
    每筆土地2,000 元，均由己○○提供等語（偵查卷第42頁及
    本院卷二第34頁），於原審及本院上訴審審理中證稱：測量
    費是測量人員與己○○會算等語（原審卷(一)第107 、108 頁
    、本院上訴審卷第106 至113 頁）；證人庚○○亦於偵查中
    結證：甲○○所申請使用之河川公地，每筆土地3,000 元，
    含測量費2,000 元、繪圖1,000 元，費用均係己○○支付給
    我的等語（偵查卷第41頁），足認上開證人均係接受被告己○○之委託而辦理系爭河川公地之測繪事宜，且向己○○收
    取費用無訛，被告己○○辯稱：乙○○是癸○○自己找的，
    庚○○是我介紹給癸○○的，我只有1 次替癸○○代為轉交
    測量、製圖費用予乙○○云云，顯屬飾卸之詞，並不足取。
    至證人庚○○於原審及本院審理中雖改證稱：在調查站及偵
    查中並沒有講是己○○委託測量的，是說圖是我畫的，是癸○○委託並帶我去測量的，己○○沒有在場，測量費用是癸○○支付的云云（原審卷(一)第144 ─147 、151 頁、本院卷
    (二)第40、41頁），證人即共同被告癸○○於本院亦證稱：由
    伊支付測量費用給測量人員云云，惟此與證人庚○○於偵查
    中供證之情詞不符，且證人庚○○於原審亦證稱曾經有一次
    在潮州三角公園向己○○拿測量費（原審卷(一)第146 頁），
    被告己○○於原審亦為同一供述（原審卷(一)第150 頁），顯
    見證人庚○○確有向被告己○○收取測量費用之情，證人庚○○上開證述，洵屬迴護被告己○○之詞，自無足取。
(四)證人壬○○、甲○○於偵查中均具結供證：83年11、12月間
    癸○○來我們芒果園工寮問我們是否要辦理申請承租，癸○○說他在新埤鄉公所有認識人，只要花2 、30萬元就好了，
    我們同意支付後，等審核通過，我們4 人就出23萬元，在我
    們的工寮內由我們2 人交予癸○○去打點等語（偵查卷第23
    、24頁），證人甲○○又證稱：86年時是癸○○說要登記我
    名下要花9 萬元打點，所以9 萬元是我在癸○○工寮拿給癸○○的等語（偵查卷第24頁）；證人丁○○亦於偵查中具結
    證稱：癸○○在84年12月間在他工寮內告訴我要辦理河川地
    需要12萬元交承辦人己○○，我就在癸○○工寮交12萬元給
    癸○○，癸○○有收下，後來有通過且有發許可證等情（偵
    查卷第23頁）；證人戊○○於調查站訊問時亦供證：83年12
    月間癸○○告訴我只要付6 萬元紅包給承辦人己○○，己○○就包辦所有的申請手續，就算當時占耕的土地上種植高莖
    作物芒果，依規定不符合承租資格，但己○○也會保證讓我
    順利承租該筆河川公地等語（調查卷第46頁背面），參酌上
    開證言，及系爭河川公地申請許可使用時所需之測量、繪圖
    費用每筆土地最多僅8,000 元（依乙○○於本院上訴審證述
    ：製圖費每張2,000 元，測量費6,000 元〈每人2,000 元，
    需3 人〉，本院上訴審96年4 月27日審判筆錄第16頁）或7,
    000 元（依證人庚○○於本院上訴審證述：製圖費1,000 元
    ，測量費6,000 元〈每人2,000 元，需3 人〉，本院上訴審
    96 年4月27日審判筆錄第18頁），均與被告癸○○向渠等申
    請者所收取之費用顯不相當等情相互以觀，足認被告癸○○
    係以交付上開費用行賄承辦人員名義，向證人等取得上開辦
    理費用。
(五)被告己○○身為承辦河川公地許可使用業務之人員，竟替申
    請者壬○○等4 人、戊○○及丁○○親自書寫申請書（此為
    渠所自承），又幫其等積極尋找測繪現場圖之人員，若僅係
    單純受癸○○之委託，何以會如此熱心，且又明知依法令規
    定不得許可使用而予核准，顯有違常情。參以被告癸○○於
    收取鉅額代辦費用後，均能依約定辦妥申請使用許可，足見
    被告2 人對於上開違背職務之行為，收取賄賂之犯行，具有
    犯意聯絡及行為分擔，均為共同正犯。又甲○○86年間申請
    河川公地使用許可時，土地上並無高莖作物芒果，如上所述
    ，是被告己○○因被告癸○○居間而代甲○○辦理河川公地
    使用許可申請，固無違背職務之處，然被告己○○確因辦理
    上開河川公地使用許可申請而收取甲○○委託癸○○轉交之
    賄款，並予以核准，均堪認被告己○○係與癸○○共謀收受
    賄賂，而由癸○○擔任對外聯繫接洽並收取賄款之工作，而
    後朋分賄款，至為明確。
(六)又交付公務員不法報酬，而有利用之買通公務員，使公務員
    踐履職務上行為或違背職務之行為，以為賄求對象，該關於
    賄求對象之特定行為之報酬，即與公務員之職務上行為或違
    背職務行為具有一定之對價關係。本件被告己○○經由被告
    癸○○介紹，受壬○○等4 人、戊○○及丁○○之委託代辦
    申請河川公地使用許可申請，而分別與癸○○共同收取之23
    萬元、6 萬元及12萬元，除被告己○○實際上親自代壬○○
    等4 人、戊○○及丁○○委託相關人員測量、製圖而分別支
    付測量、製圖費用16,000元、8,000 元、8,000 元，其餘逾
    收之款項（分別為214,000 元、52,000元、112,000 元）即
    為不法之報酬，且與其上開違背職務行為之間，具有相當對
    價關係。又甲○○86年間申請河川公地使用許可時，土地上
    並無高莖作物芒果，是被告己○○因被告癸○○居間而代甲○○辦理河川公地使用許可，固無違背職務之處，亦如上所
    述，然被告己○○與癸○○確因辦理上開河川公地使用許可
    申請而共同收取甲○○交付之9 萬元，除被告己○○實際上
    親自代甲○○委託相關人員測量、製圖而支付之費用14,000
    元，其餘逾收之款項76,000元，即為其職務上辦理該件河川
    公地使用許可申請事宜之不法報酬，二者具有對價關係，至
    為明顯。
(七)證人甲○○、壬○○雖於原審均證述：癸○○並沒有說要拿
    錢去打點云云（原審卷(一)第86、91頁），證人甲○○、戊○○、丁○○於原審或本院審理時亦均證稱：癸○○並沒有說
    要拿錢去行賄承辦人己○○云云（原審卷(一)第86頁；本院98
    年2 月5 日審判筆錄）。惟查被告2 人確有上開共同違背職
    務收受賄賂及共同對於職務上行為收受賄賂之事實，業據證
    人甲○○、壬○○、戊○○、丁○○分別於調查站及偵查中
    證述甚詳。其後上開證人於原審及本院審理中之證詞，無非
    迴護被告2 人之詞，尚難採為有利於被告2 人之認定。
(八)證人辛○○雖於本院上訴審證稱有在83年間看到戊○○、丁○○砍掉高莖作物云云（本院上訴審96年3 月23日審判筆錄
    第6 頁），但其在此之前之同日筆錄又證稱我不知道何時看
    到戊○○、丁○○砍掉芒果一語（同上筆錄第6 頁），前後
    不一，是否可信，並非無疑；而且丁○○申請時間為84年12
    月間，並非證人辛○○所述之83年間，參以證人辛○○證述
    時間距案發時間長達10餘年之久，證人辛○○如何對此有無
    砍除芒果及何時砍除之事，記憶如此清楚之理，是證人辛○○上開證述，尚難據為對被告2 人有利之認定。另證人丙○○固於本院上訴審證稱其曾於80餘年間，委託癸○○辦理河
    川公地使用許可申請，費用約1 萬2 千元云云（本院上訴審
    同上筆錄第9 頁），惟此乃被告癸○○對其收取之金額，尚
    難以此逕認本件被告癸○○亦收取同一費用。另證人丁○○
    雖於偵查證稱：癸○○有告訴我不可種高莖作物，所以我就
    將芒果砍掉，改種鳳梨一語（偵卷第23頁），然其並未提及
    係何時砍掉，嗣其於原審就此則結證係在拿到許可證之後，
    芒果收成後才砍掉等語（原審卷(一)第105 頁）；於本院上訴
    審亦證稱係拿到許可證後不到半年，芒果收成後才砍掉等語
    （本院上訴審96年4 月27日審判筆錄第13頁），顯見丁○○
    並非在申請過程中砍掉芒果，而係在被告己○○審核通過，
    核發使用許可書之後才砍掉，故亦不足據為對被告2 人有利
    之認定。
(九)又被告己○○於審查壬○○等4 人、戊○○及丁○○之申請
    案後，即在其職務上掌管之「屏東縣河川公地種植使用許可
    書存據」公文書上「作物類別」欄，記載「鳳梨」事項，並
    簽由課長、祕書及鄉長核章乙節，為被告己○○自承在卷，
    惟申請許可使用時土地上實際均全部或部分種植芒果，為被
    告己○○所明知，已如前述，故被告己○○辯稱未虛偽記載
    云云，難予採信。
(十)此外，復有證人壬○○、甲○○、丁○○、戊○○等之河川
    公地申請使用許可之相關案卷（各含河川公地使用〈種植農
    作物〉統一申請書5 紙、河川公地使用位置實測圖7 紙、河
    川公地使用費繳納保證書5 紙、新埤鄉公所核准通知函、屏
    東縣河川公地種植使用許可書存據5 紙、申請人戶籍謄本、
    印鑑證明）附卷可稽（調查卷第94至132 、138 頁）。
()被告癸○○於調查站及偵查中均供稱：伊將壬○○、戊○○
    、丁○○、甲○○等人所交付之款項全數交予己○○收受等
    情。於本院審理時則改稱：伊向壬○○等人所收取之款項，
    除支付測量等費用外，剩下的錢是我賺取的，沒有送錢給己○○等情。惟查被告癸○○明知其代壬○○等人行賄公務員
    申請河川公地使用許可乙事，係屬違法之事，東窗事發之後
    ，亦難逃刑責，衡之常情，豈有分文未得，甘願冒險勾結公
    務員己○○之理，是本件被告癸○○向壬○○等人收取之款
    項，除支付測量等費用外，其餘賄款應係與被告己○○朋分
    ，至為明顯。
(十二)綜上所述，被告2 人所辯各情，無非卸責之詞，不足採信。
    本件事證明確，被告2 人之犯行，均堪認定。
二、按行為後法律有變更者，適用行為時之法律，但行為後之法
    律有利於行為人者，適用最有利於行為人之法律，刑法第2
    條第1 項定有明文。本件被告2 人行為後，刑法及刑法施行
    法業於94年2 月2 日經總統以華總一義字第09400014901 號
    令修正公布，並於95年7 月1 日施行（下稱新刑法，修正前
    刑法下稱舊刑法），參酌最高法院95年5 月23日刑事庭第8
    次會議決議意旨，刑法第2 條第1 項之規定，係規範行為後
    法律變更所生新舊法律比較適用之準據法，於新刑法施行後
    ，應適用刑法第2 條第1 項之規定，為「從舊從輕」之比較
    。另於比較時應就罪刑有關之共犯、未遂犯、想像競合犯、
    牽連犯、連續犯、結合犯，以及累犯加重、自首減輕暨其他
    法定加減原因（如身分加減）與加減比例等一切情形，本於
    統一性及整體性原則，綜其全部罪刑之結果而為比較。茲就
    本件新舊法比較情形說明如下：
(一)被告行為後，刑法第56條連續犯之規定，業於94年1 月7 日
    修正公布刪除，並於95年7 月1 日施行，此刪除雖非犯罪構
    成要件之變更，但顯已影響行為人刑罰之法律效果，自屬法
    律有變更，應依新法第2 條第1 項規定，為新、舊法之比較
    。被告2 人3 次違背職務收受賄賂及行使公務員登載不實事
    項公文書之犯行，若依新法規定，均應3 次分論併罰，而依
    舊法論以連續犯，則僅論以一罪，得加重其刑至二分之一，
    兩相比較，自以適用行為時即修正前刑法第56條規定論以連
    續犯，對被告2 人較為有利。
(二)修正後之刑法刪除第55條關於牽連犯之規定，本件被告所犯
    違背職務收受賄賂罪、行使公務員登載不實事項公文書等罪
    具有牽連犯之關係，依修正前即行為時之規定，應從一重之
    違背職務收受賄賂罪處斷；依修正後之刑法既已刪除牽連犯
    之規定，則所犯上述各罪應依數罪併罰之規定分論併罰。比
    較新舊法之規定，修正後之規定並非較有利於被告，依刑法
    第2 條第1 項之規定，應適用行為時之法律，即適用修正前
    刑法第55條牽連犯之規定，從一重之違背職務收受賄賂罪處
    斷。
(三)修正前刑法第31條第1 項規定：「因身分或其他特定關係成
    立之罪，其共同實施或教唆、幫助者，雖無特定關係，仍以
    共犯論」。修正後同條項則規定：「因身分或其他特定關係
    成立之罪，其共同實行、教唆或幫助者，雖無特定關係，仍
    以正犯或共犯論。但得減輕其刑」。被告癸○○雖無公務員
    身分，然與具公務員身分之被告己○○共同實行本件違背職
    務收受賄賂、對於職務上之行為收受賄賂及行使公務員登載
    不實事項公文書犯行，依修正前或修正後刑法第31條第1 項
    規定，均論以共同正犯，然依修正後之規定，則得減輕其刑
    ，故比較後，以修正後刑法第31條第1 項規定較有利於被告
    癸○○。
(四)修正前刑法第51條規定：「數罪併罰，分別宣告其罪之刑，
    依左列各款定其應執行者：」其中第5 款規定：「宣告多數
    有期徒刑者，於各刑中之最長期以上，各刑合併之刑期以下
    ，定其刑期。但不得逾20年。」修正後刑法第51條第5 款規
    定：「宣告多數有期徒刑者，於各刑中之最長期以上，各刑
    合併之刑期以下，定其刑期。但不得逾30年。」比較結果，
    修正後刑法並非較有利於被告2 人，依刑法第2 條第1 項前
    段之規定，仍應依修正前刑法，定其應執行之刑。
    經綜合比較後，被告己○○以適用修正前刑法相關規定較為
    有利，被告癸○○雖就刑法第31條第1 項規定，以適用修正
    後之規定較為有利，但其法律效果僅係「得減輕其刑」，而
    若整體適用修正後刑法規定，則因刪除連續犯及牽連犯規定
    ，應論以3 個違背職務收受賄賂罪、3 個行使公務員登載不
    實事項公文書罪而予併合處罰，法律效果顯較為不利，是仍
    以適用行為時即修正前刑法相關規定對被告癸○○較為有利
    。被告2 人行為時之刑法第10條第2 項規定：「稱公務員者
    ，謂依法令從事公務之人員。」，已於94年2 月2 日公布修
    正為：「稱公務員者，謂下列人員：一依法令服務於國家、
    地方自治團體所屬機關而具有法定職務權限，以及其他依法
    令從事於公共事務，而具有法定職務權限者。二…」並於95
    年7 月1 日起施行，是刑法上公務員之定義在新法施行後，
    已較前為嚴格；而貪污治罪條例第2 條前段原規定：「依據
    法令從事公務之人員，犯本條例之罪者，依本條例處斷。」
    亦於95年5 月5 日修正為：「公務員犯本條例之罪者，依本
    條例處斷。」於同年7 月1 日施行，以配合前述刑法關於公
    務員定義之修正，即採與刑法相同之公務員定義，惟己○○
    無論依修正前或修正後之規定，均屬公務員，對被告2 人而
    言，並無較有利之情形，即應依行為時之舊法規定論處。
三、按被告己○○擔任屏東縣新埤鄉公所建設課課員，負責受理
    及審核民眾申請許可使用新埤鄉轄內河川公地種植農作物之
    相關事宜，為依據法令從事公務之人員。核被告2 人所為，
    均係犯貪污治罪條例第4 條第1 項第5 款之違背職務收受賄
    賂罪及同條例第5 條第1 項第3 款之對於職務上之行為收受
    賄賂罪（收受甲○○賄款部分）、刑法第216 條、第213 條
    之行使公務員登載不實事項公文書罪。公訴人認被告2 人收
    受甲○○賄款部分，係犯貪污治罪條例第4 條第1 項之違背
    職務行為收受賄賂罪，起訴法條容有未洽，應予變更。又被
    告癸○○雖非公務人員，然與身為公務員之被告己○○共犯
    本案之罪，依刑法第31條第1 項之規定，應仍以共犯論，並
    依貪污治罪條例第3 條之規定處斷。被告2 人間就上開犯行
    ，均有犯意聯絡及行為分擔，皆為共同正犯（刑法第28條共
    犯之規定，修正前刑法第28條規定：「2 人以上共同實施犯
    罪之行為者，皆為正犯。」，修正後刑法第28條規定：「2
    人以上共同實行犯罪之行為者，皆為正犯。」，「實施」概
    念包括陰謀、預備、著手及實行，修正後僅限實行，非僅純
    屬文字之修正，惟被告2 人所為，均屬實行犯罪行為之正犯
    ，適用新法並無較有利之情形，即應依行為時之舊法論以共
    同正犯。又公務員登載不實之公文書後持以行使，其公務員
    登載不實之低度行為，為高度之行使行為所吸收，不另論罪
    。又被告2 人3 次違背職務收受賄賂及3 次行使公務員登載
    不實事項公文書犯行，均時間緊接，犯罪構成要件相同，顯
    係基於概括犯意反覆為之，應依修正前刑法第56條規定論以
    一罪並加重其刑，但違背職務收受賄賂罪之法定刑無期徒刑
    部分，依法不得加重，僅就其他之法定刑部分加重之。所犯
    連續違背職務收受賄賂罪及連續行使公務員登載不實事項於
    公文書罪間，有方法與結果之牽連關係，應依修正前刑法第
    55條規定，從較重之連續違背職務收受賄賂罪處斷。又所犯
    連續違背職務收受賄賂罪與對於職務上之行為收受賄賂罪間
    ，犯意各別，行為互殊，應予分論併罰。
四、原審據以論處被告2 人罪刑，固非無見；惟查：(一)就壬○○
    等4 人、戊○○及丁○○部分，被告己○○在「屏東縣河川
    公地種植使用許可書」公文書上「作物類別」欄，虛偽記載
    「鳳梨」之不事實項，應與被告癸○○另共犯行使公務員登
    載不實事項公文書罪，故原判決為不另為無罪之諭知，尚有
    未洽；(二)又甲○○於86年7 月間改以其名義申請時，該申請
    許可之土地上係種植蔬菜，而非芒果，故被告己○○代其辦
    理使用許可之申請，即無違背職務可言，故此部分應僅成立
    對於職務上之行為收受賄賂罪，原判決認成立違背職務收受
    賄賂罪，亦有違誤；(三)就被告癸○○部分，係適用貪污治罪
    條例第3 條規定，與依據法令從事公務之人員共同犯罪，依
    刑法第31條第1 項規定，雖非依據法令從事公務之人員，仍
    以共犯論。則判決主文關於癸○○部分，自應記載如本院判
    決主文所示，原判決主文諭知「癸○○共同連續依據法令從
    事公務之人員，……」自有未當。被告2 人上訴意旨否認犯
    罪，指摘原判決不當，固均無理由；惟原判決既有上開可議
    之處，自應由本院將原判決撤銷改判。審酌被告己○○身為
    公務人員，不知廉潔自持，竟對於主管事務，勾結被告癸○○，共同收受賄賂及於公文書上登載不實，犯後2 人均執詞
    辯解，並無悔意，本應從重量刑，惟考量渠2 人貪污所得財
    物非鉅，對公務造成之危害並非重大，及犯罪情節之輕重，
    分別量處如主文第2 、3 項所示之刑，（再者，褫奪公權屬
    從刑，與主刑之宣告應一體適用，不容割裂適用，依上開新
    舊法比較之說明，本件應適用行為時之法律，則關於褫奪公
    權之規定，亦應適用行為時之法律，爰依修正前刑法第37條
    第2 項規定）均宣告褫奪公權5 年及1 年。再被告2 人共同
    收賄所得財物378,000 元（214,000 ＋52,000＋112,000 ＝
    378,000） 及76,000元，均應依貪污治罪條例第10條第1 項
    、第2 項規定，諭知應予連帶追繳並沒收，如全部或一部無
    法追繳，以其財產抵償之。
乙、不另為無罪之諭知部分
一、公訴意旨（含擴張事實）另以：
(一)被告己○○於84、85年間，透過癸○○向吳黃玉梅要求20萬
    元，因吳黃玉梅無力籌款而未支付。
(二)緣丁○○於86年5 月間欲放棄部分使用權供人採砂，並申請
    更換使用許可書，乃由測量業者庚○○測繪實測圖，當時係
    種植「芒果」，己○○卻在許可書文稿上填載不實之「鳳梨
    」農作，以取得所餘河川公地之使用許可；因認被告2 人此
    部分另涉犯刑法第216 條、第213 條行使公務員登載不實文
    書及貪污治罪條例第4 條第1 項第5 款違背職務要求賄賂罪
    嫌云云。
二、按犯罪事實應依證據認定之，無證據不得認定犯罪事實；又
    不能證明被告犯罪者，應諭知無罪之判決。刑事訴訟法第15
    4 條第2 項、第301 條第1 項前段分別明文規定。再刑事訴
    訟法第161 條已於民國91年2 月8 日修正公佈，其第1 項規
    定：檢察官就被告犯罪事實，應負舉證責任，並指出證明之
    方法。因此，檢察官對於起訴之犯罪事實，應負提出證據及
    說服之實質舉證責任。倘其所提出之證據，不足為被告有罪
    之積極證明，或其指出證明之方法，無從說服法院以形成被
    告有罪之心證，基於無罪推定之原則，自應為被告無罪判決
    之諭知，最高法院著有92年台上字第128 號刑事判例可資參
    照。
三、訊之被告2 人堅決否認有上開犯行，被告己○○辯稱：伊於
    會勘時並未製作會勘紀錄，且伊不認識吳黃玉梅，不可能透
    過癸○○向吳黃玉梅要求20萬元等語，被告癸○○則辯稱：
    沒有向吳黃玉梅要求20萬元辦理費用等語。經查：
(一)證人吳黃玉梅固於調查站供證：72年間即至新埤鄉林邊溪糞
    箕湖段104-28地先西側及同段1-43地先南側間之河川公地開
    墾種植芒果，84、85年間因害怕土地被政府收回，輾轉得知
    己○○及癸○○有在為人辦理河川公地承租手續，我乃向癸○○詢問，癸○○告訴我：新埤鄉公所建設課課員己○○為
    人辦理河川公地承租手續，每筆要20萬元，包辦承租申請手
    續，保證可以獲得河川公地使用權，因我經濟不寬裕，故沒
    有給他們20萬元，致迄未辦理河川公地承租事宜云云（調查
    卷第28頁），然於偵查中具結證稱：當時是我主動問癸○○
    ，他告訴我辦理一筆（5 甲）要20萬元，有辦理承租比較保
    險等語（偵查卷第25頁），復於原審審理時具結證稱：癸○○只告訴我要20萬元向新埤鄉公所辦理，並沒有說要向己○○辦理，在調查站時並沒有說：癸○○告知此20萬元是向己○○行賄的款項等語，就癸○○告知之情形，前後供證情詞
    不一，顯有瑕疵，且無其他佐證足資認定被告癸○○確有向
    吳黃玉梅要求20萬元之情事，自難僅憑證人前後不一致之供
    證，即遽認被告2 人有此部分犯行。
(二)又86年5 月間丁○○申請換發使用許可書時，土地上都是空
    地，而且係由其弟張坤源代為申請，費用亦由張坤源支付等
    情，業據證人丁○○於原審證述甚詳，自難認被告2 人有公
    訴人所指訴之犯行。
(三)綜上，公訴人所提出之證據，或證明方法，並無從說服本院
    形成被告2 人有此部分行使公務員登載不實公文書及違背職
    務收受賄賂犯行之心證，且復查無積極證據足資認定被告2
    人確有公訴人所指之此部分犯行，原應為被告2 人此部分無
    罪之判決，然因公訴人認此部分犯行與前論罪科刑之犯行間
    ，有修正前刑法連續犯或牽連犯之裁判上一罪關係，爰不另
    為無罪判決之諭知。
據上論斷，應依刑事訴訟法第369 條第1 項前段、第364 條、第
299 條第1 項前段、第300 條，修正前貪污治罪條例第2 條、貪
污治罪條例第3 條、第4 條第1 項第5 款、第5 條第1 項第3 款
、第10條第1 項、第2 項、第17條、第19條，刑法第11條、第2
條第1 項前段、第31條第1 項、修正前刑法第28條、第56條、第
55 條 、第51條第5 款、第37條第2 項，判決如主文。
本案經檢察官王登榮到庭執行職務。
中    華    民    國    98    年    3     月    19    日
                  刑事第九庭    審判長法  官  莊秋桃
                                      法  官  范惠瑩
                                      法  官  謝宏宗
以上正本證明與原本無異。
如不服本判決應於收受本判決後10日內向本院提出上訴書狀，其
未敘述上訴理由者，並得於提起上訴後10日內向本院補提理由書
狀（均須按他造當事人之人數附繕本）「切勿逕送上級法院」。
中    華    民    國    98    年    3     月    20    日
                                      書記官  蘇恒仁
附錄本判決論罪科刑法條：
貪污治罪條例第4條第1項第5款：
有下列行為之一者，處無期徒刑或 10 年以上有期徒刑，得併科
新台幣 1 億
元以下罰金：
五  對於違背職務之行為，要求、期約或收受賄賂或其他不正利
    益者。
貪污治罪條例第5條第1項第3款：
有下列行為之一者，處 7 年以上有期徒刑，得併科新台幣 6 千
萬元以下罰
金：
三  對於職務上之行為，要求、期約或收受賄賂或其他不正利益
    者。


司法院資訊處製作；財團法人民間司法改革基金會備份。
